臺灣臺南地方法院刑事判決　　　　　　　95年度訴字第1685號
公　訴　人　臺灣臺南地方法院檢察署檢察官
被　　　告　辛○○
　　　　　　乙○○
上　一　人
選任辯護人　謝依良律師
上列被告等因妨害自由案件，經檢察官提起公訴（94年度偵字第
14313號），本院判決如下：
    主  文
辛○○、乙○○無罪。
    理  由
一、起訴意旨略以：被告丙○○（業已另案審結）因不滿丁○○
    與之分手，竟以丁○○欠友人新臺幣（下同）4萬8千元要討
    回為由，夥同被告庚○○、己○○（均業已另案審結）、辛○○、乙○○、綽號「小豬」之成年女子及不詳姓名成年男
    子2人，共同基於妨害自由犯意，於94年（起訴書誤載為95
    年）11月19日7時多，由被告丙○○、己○○、及不詳姓名
    成年男子2人；被告庚○○、乙○○、綽號「小豬」及不詳
    姓名成年女子分乘小客車2輛、被告辛○○則駕駛機車，自
    臺南市「黃金拍擋KTV」出發，而於同日8時許，到達丁○○
    所居之臺南縣永康市○○路○段1310巷12號3樓之2前，被告
    庚○○及「小豬」上樓佯稱有事要找丁○○，要丁○○下樓
    談，下樓後並說有人要找妳，要丁○○到車上看看，被告己○○在車內即叫丁○○上車，丁○○見狀即委稱要跟男友講
    一下，被告庚○○即以手自後勾住丁○○（起訴書誤載為庚○○）肩膀，並以手阻擋丁○○離開，被告丙○○並開車門
    要丁○○上車，最後由被告庚○○、丙○○強推丁○○上車
    ，以剝奪其行動自由，被告乙○○則在旁助勢，見丁○○已
    上車後，亦再進庚○○所駕駛之小客車內，此時丁○○之男
    友甲○○因丁○○久未上樓生疑下樓見狀，攔阻被告丙○○
    等人小客車，要被告丙○○等人讓丁○○下車未果。被告丙○○等人先押丁○○至臺南市安平區「萬象舞廳」會合，被
    告辛○○再改乘庚○○所駕駛之小客車，同往臺南市○○路
    387號4樓之8，被告丙○○等人即要丁○○在客廳坐下，並
    圍著不讓她離開及報警，並要丁○○處理其所欠債務4萬8千
    元，幸甲○○報警當場查獲，丁○○始得脫身，因認被告辛○○、乙○○與被告丙○○等人共同涉犯刑法第302條第1項
    之妨害自由罪嫌。
二、按犯罪事實應依證據認定之，無證據不得認定其犯罪事實，
    又不能證明被告犯罪者，即應諭知無罪之判決，此刑事訴訟
    法第154條第2項、第301條第1項分別定有明文。次按刑事訴
    訟法第161條第1項規定檢察官就被告犯罪事實，應負舉證責
    任，並指出證明之方法，故檢察官對於起訴之犯罪事實，應
    負提出證據及說服之實質舉證責任，倘其所提出之證據，不
    足為被告有罪之積極證明，或其闡明之證明方法，無從說服
    法官以形成被告有罪之心證，基於無罪推定之原則，自應為
    被告無罪判決之諭知，此最高法院92年台上字第128號判例
    意旨可資參照。
三、本件檢察官認被告辛○○、乙○○與被告丙○○等人共同涉
    犯刑法第302條第1項之妨害自由罪嫌，無非以被告辛○○、
    乙○○之自白、共同被告丙○○、庚○○、己○○之自白、
    告訴人丁○○之指述、證人甲○○、姜博文之證述等為主要
    之依據。然訊據被告辛○○、乙○○二人對於當天有與被告
    庚○○等人現往現場等情固不爭執，惟堅決否認有何共同以
    私行拘禁或其他非法方法剝奪丁○○之行動自由，並：
  (一)被告辛○○辯稱：一開始時，伊不知道丙○○等要押人，丁○○被押走時，伊和乙○○在另一部車旁聊天，不知情也沒
    有參與，後來甲○○說要報警，伊說稍等，伊先去打聽丙○○等人的下落，後來伊有以電話告訴甲○○說丁○○現人在
    五期，等伊到場後，警察就到了，伊確實沒有參與押人的行
    為等語。
  (二)被告乙○○則辯稱：前一天晚上，伊唱歌一整晚，當天早上
    庚○○要載伊回家，後來庚○○又說要先去找朋友，伊並不
    知到她們有打算押走丁○○，在丁○○家樓下時，伊在另一
    部車邊跟辛○○聊天，伊沒有與被害人同車，亦沒有參與押
    人或在場助勢之行為、更無不讓丁○○離去及強制要其處理
    債務之舉等語。
  (三)被告乙○○之辯護人則另補充：依丁○○之警詢筆錄，並未
    提及被告乙○○有與庚○○等人強推其上車，或將其限制在
    臺南市○○路387號4樓之8之客廳內，不讓其離去，並強制
    其處理債務之舉等語。
四、證據能力部分：
（一）庚○○、丙○○於本件中雖亦列為共同被告，然究其本質
      ，仍屬被告辛○○、乙○○以外之人，是庚○○、丙○○
      於司法警察詢問時所為之陳述，係屬被告辛○○、乙○○
      以外之人於審判外之言詞陳述，既經被告辛○○、乙○○
      方面明示不同意採為證據之意思，依刑事訴訟法第159條
      第1項之規定，應認為不具證據能力。
（二）按證人依法應具結而未具結者，其證言不得作為證據，刑
      事訴訟法158條之3亦有明文。本件證人丁○○於檢察官偵
      訊時以告訴人身份所為之指述，因未經具結，依前開說明
      ，應無證據能力。
（三）再按被告以外之人於偵查中向檢察官所為之陳述，除顯有
      不可信之情況外，得為證據，刑事訴訟法第159條之1第2
      項定有明文。查被告辛○○、乙○○主張共同被告庚○○
      、丙○○等人於偵訊時所為之證詞，雖有具結，惟被告辛○○、乙○○並未在場，未經交互詰問，均無證據能力云
      云。然查：共同被告庚○○、丙○○等人，均業於本院審
      判中傳喚到庭進行交互詰問，已充分保障被告辛○○、乙○○之對質詰問權，且證人庚○○、丙○○於偵查中所為
      之陳述，並無任何直接具體證據顯示有何顯不可信之情況
      ，自不因於偵訊中未經被告在場詰問而影響其證據能力（
      最高法院95年度臺上字第5256號判決意旨參照）。
（四）上述經排除之證據以外之供述證據，既經被告辛○○、乙○○方面表示同意採為證據，且無事實顯示係公務員因違
      法蒐證所取得之證據，本院審酌該等供述證據作成時之情
      況，亦認為適於作為證據，依刑事訴訟法第159條之5第1
      項等規定，應認為均有證據能力。
五、故本件主要爭執要旨在於被告辛○○、乙○○，與被告丙○○、庚○○、己○○等人就共同以私行拘禁剝奪丁○○之行
    動自由之犯行間，主觀上有無犯意聯絡？客觀上有無行為分
    擔？以下茲析述之：
（一）主觀上：
  依證人即共同被告丙○○到庭具結後證稱：當天之前，伊不
    認識被告乙○○、辛○○，亦不知道被告乙○○、辛○○當
    天有無去丁○○住處、或到姜博文住處，伊計畫要去跟丁○○討債只有找庚○○跟己○○陪伊去，當天伊等人是有先去
    KTV唱歌，唱完後才過去找丁○○，伊也不知道當天為何有
    那麼多人一起到丁○○的住處等語（本院96年10月4日審理
    筆錄第5至10頁參見），另據證人即共同被告己○○到庭具
    結後證稱：辛○○、乙○○二人與伊和丙○○本來都不認識
    ，是那天在KTV喝酒才認識的，當天他們為何要一起去，伊
    不清楚，印象中後來他們有在現場，但沒有與丁○○談債務
    的事情，他們如何去、何時到，伊都不清楚等語（本院96年
    10 月4日審理筆錄第25至29頁參見）。可見得被告辛○○、
    乙○○既與被告丙○○、己○○等原先並不相識，是當天去
    KTV唱歌時才第一次相識，被告丙○○亦證稱當天並未找被
    告辛○○、乙○○一起去向丁○○討債，亦不知情被告辛○○、乙○○二人有無一起過去，是被告辛○○、乙○○應並
    無替被告丙○○或其友人「小四」，向丁○○討債並進而押
    人妨害自由之動機存在，亦並無證據證明其二人有與當天起
    意並主謀、策劃之被告丙○○、或參與之被告己○○等間，
    有共同妨害丁○○自由之主觀犯意聯絡。
  次查：證人即共同被告庚○○亦到庭具結後證稱：伊原與乙○○認識，當天是伊找乙○○一起唱歌，乙○○帶辛○○來
    ，是當天才認識辛○○，後來丙○○跑來說要去找丁○○，
    伊問乙○○是否要一起去，乙○○沒有意見，就一起去，但
    伊沒有告訴乙○○為何要去找丁○○，乙○○亦不知道找丁○○要作何事，辛○○的情況跟乙○○一樣等語（本院96年
    11 月9日審理筆錄第2至10頁參見）。顯見當天被告辛○○
    、乙○○雖因先與被告庚○○在KTV唱歌後，經被告庚○○
    邀約，才一同前往丁○○住處，且僅憑被告庚○○之前揭證
    詞，尚難逕認被告辛○○、乙○○事先已經知悉被告庚○○
    與丙○○當天前去之目的是要向丁○○討債並押人並且同意
    等情。
  再查：證人即告訴人丁○○當時之男友甲○○到庭具結後復
    證稱：當天伊印象中丁○○是被二個女生叫下樓，伊過一會
    跟著下樓，伊下樓後就看到丁○○在車子裡面，坐後座中間
    ，但窗戶已拉上，伊來不及詢問丁○○發生什麼事情，車子
    就開走了，伊問當時人在距離該車後約幾公尺機車上的辛○○發生何事，辛○○說丁○○有欠人家錢，當時伊要報警，
    辛○○跟伊說他先聯絡看看，再告訴伊情況，辛○○當時有
    承諾說不會讓別人傷害丁○○，會保護丁○○的安危，伊所
    以信賴辛○○是因為他是丁○○的乾哥哥等語（本院96年10
    月4日審理筆錄第16至24頁參見）。亦可知於丁○○遭強迫
    搭上被告丙○○車子並被押走後之第一時間點，被告辛○○
    並不知悉丁○○將被帶往何處，倘其確與被告丙○○等人有
    共同妨害丁○○行動自由之犯意聯絡，其應會知悉整個計畫
    過程，且被告辛○○既與丙○○、己○○原並不相識，亦無
    交情，並與丁○○間存有乾兄妹之友好情誼，並無仇怨，此
    與甲○○、丙○○、己○○等人之前述證詞、及丁○○於警
    詢中之陳述相符，故被告辛○○應確並無替素不相識之被告
    丙○○前往向乾妹丁○○討債並進而押人妨害自由之動機，
    益可證其辯稱當天所以會隨同前往姜博文之住處，係基於要
    瞭解丁○○會被帶往何處，並欲在旁保護丁○○之安危，同
    時要回報消息予甲○○為目的，而非基於與被告丙○○等人
    共同妨害丁○○自由之用意，乃屬與事實相符，而堪採信。
（二）客觀上：
  經查，告訴人丁○○於警詢時陳稱：當天伊在男友甲○○家
    遭朋友強行帶走，是因庚○○及綽號「小豬」女子上樓說有
    事找伊，叫伊下樓，下樓後伊到車上看，車上有丙○○、己○○，還有兩名伊不認識的男生，後來丙○○將伊強載到國
    平路姜博文的住處，庚○○則開另一台車載乙○○及綽號「
    小豬」之女子過去，到姜博文住處後，庚○○叫伊坐在客廳
    沙發上，丙○○、己○○、庚○○，還有當初在車上那兩名
    伊不認識的男子就把伊圍住不讓伊離開，辛○○沒有參與妨
    害伊自由，因為事後經伊男友甲○○告知，當伊被押到國平
    路時，辛○○一直尾隨打電話告訴伊男友伊的位置及安危等
    語（警卷第24至26頁參見），故依告訴人丁○○於警詢時之
    指述，被告辛○○並未有何共同參與妨害其自由之情事，且
    告訴人丁○○自始至終亦均未曾提到被告乙○○有何共同參
    與實行妨害自由之行為，自難僅憑告訴人丁○○之前揭陳述
    逕為被告辛○○、乙○○不利之認定。
  次查，證人即共同被告庚○○亦於本院具結後證稱：在丁○○家樓下，伊跟丁○○談話時，乙○○離約20、30公尺，應
    該沒有聽到伊與丁○○的談話，到姜博文住處時，乙○○並
    沒有與丁○○討論事情，也沒有圍著丁○○，或參與限制丁○○的自由，辛○○的情況跟乙○○一樣等語（本院96年11
    月9日審理筆錄第2至10頁參見）。而共同被告丙○○、己○○等人均到庭具結證稱當天並沒有注意、亦不知被告辛○○
    、乙○○在現場作何事，另證人姜博文於偵查中具結後之證
    詞亦均未曾提及被告辛○○、乙○○二人（偵查卷第21頁參
    見），是本件並無任何積極具體之人證或事證足以證明被告
    辛○○、乙○○確實有與被告丙○○等共同參與實行妨害丁○○行動自由之犯行，堪信被告辛○○、乙○○之辯解尚非
    無據，應可採信。
六、綜上所述，被告辛○○、乙○○自警詢、偵訊、乃至本院審
    理中，既均堅決否認有何與被告丙○○等人共同妨害丁○○
    行動自由之犯行，而本件遍查全卷，亦查無任何其他積極具
    體之人證或物證足以證明被告辛○○、乙○○有檢察官起訴
    所指之前開犯行，是尚難僅以當天事後警察接到報案趕抵姜
    博文住處查訪時，被告辛○○、乙○○二人仍停留在現場一
    事，即遽行認定其等與被告丙○○等人間有妨害自由之犯意
    聯絡與行為分擔，何況，被告辛○○、乙○○並非法律上負
    有任何積極應作為義務之人，其縱使確有在場，並消極地未
    防止結果之發生、或進而阻止丙○○等人作為，亦不得以此
    逕認其二人有何違反刑法之規定，或因此推論其等與被告丙○○等人間已達犯意聯絡之程度，是本件檢察官之證明仍尚
    難謂已達一般人可確信其為真實亦即已超越合理懷疑之程度
    。故本件被告辛○○、乙○○之妨害自由行為既屬不能證明
    ，依前開法律規定及判例意旨，自應依法諭知被告辛○○、
    乙○○等人無罪之判決。
七、據上論斷，應依刑事訴訟法第301條第1項，判決如主文。
本案經檢察官戊○○到庭執行職務
中　　華　　民　　國　　96　　年　　12　　月　　13　　日
　　　　　　　　　刑事第十庭  審判長法　官  陳欽賢
                                    法  官  陳賢德
                                    法  官　林臻嫺
以上正本證明與原本無異。
如不服本判決應於收受本判決後10日內向本院提出上訴書狀，並
應敘述具體理由。如未敘述上訴理由者，應於上訴期間屆滿後20
日內向本院補提理由書狀（均須按他造當事人之人數附繕本）「
切勿逕送上級法院」。
　　　　　　　　　　　　　　　　  　書記官  許悉愛
中　　華　　民　　國　　96　　年　　12　　月　　13　　日
